臺灣新竹地方法院民事判決　九十一年度重訴字第四七號
　　原　　　告　臺灣銀行
　　法定代理人　甲○○
　　訴訟代理人　乙○○
　　　　　　　　丁○○
　　被　　　告　丙○○
右當事人間請求返還房屋事件，本院判決如左：
    主      文
被告應自坐落新竹市○○段○○段二十七地號上，如附圖所示Ａ部分面積一三二點六
八平方公尺之房屋（門牌號碼新竹市○○里○○街四十號），及如附圖所示Ｂ部分面
積一二九點七八平方公尺之空地遷出，將土地及房屋交還原告。
被告應給付原告新台幣壹佰貳拾肆萬零捌佰柒拾伍元，及自民國九十年八月五日起至
清償日止，按年息百分之五計算之利息，並自民國九十年四月一日起至返還上開房地
之日止，按月給付原告新台幣壹萬柒仟零玖拾伍元。
原告其餘之訴駁回。
訴訟費用由被告負擔四分之三，餘由原告負擔。
本判決第一項於原告以新臺幣肆佰捌拾萬元供擔保後，得假執行。
本判決第二項於原告以新臺幣肆拾貳萬元供擔保後，得假執行。
原告其餘假執行之聲請駁回。
    事      實
甲、原告方面：
一、聲明：
（一）如主文第一項所示。
（二）被告應給付原告新台幣（下同）六百二十萬四千三百七十三元，及自起訴狀繕
      本送達翌日起至清償日止，按年息百分之五計算之利息；及自民國九十年四月
      一日起至返還上開房屋之日止，按月以八萬五千四百七十七元計算之損害金。
（三）訴訟費用由被告負擔。
（四）願供擔保請准宣告假執行。
二、陳述：
（一）坐落新竹市○○段○○段二十七地號土地內建物建號六十號即門牌號碼新竹市
      ○○里○○街四十號房屋，係原告所有，前曾配予被告作為職務宿舍之用，然
      被告於七十六年六月一日退休，已不合續住之規定，原告同意被告借住至七十
      八年十一月三十日止，詎被告屆期仍繼續佔用，屢經催討，均置之不理。
（二）按借用人應於契約所定期限屆滿時，返還借用物；未定期限者，應於依借貸之
      目的使用完畢時返還之。所有人對於無權占有或侵奪其所有物者，得請求返還
      之。對於妨害其所有權者，得請求除去之，民法第四百七十條第一項、民法七
      百六十七條分別定有明文。又因任職關係獲准配住系爭房屋，固屬使用借貸之
      性質，然其既經離職，依借貸之目的，當然應視為使用業已完畢，按諸民法第
      四百七十條之規定，被貸與人自得據以請求交還系爭房屋，最高法院四十四年
      台上字第八０二號判例、八十八年台上字第四八三號判決意旨參照。
（三）被告於借貸關係消滅後，繼續使用系爭房屋至原告受有相當租金之損害，原告
      本於不當得利、侵權行為之法律關係，請求被告給付自七十八年十二月一日起
      至返還房屋之日止，所受相當租金之損害。查土地法第九十七條第一項規定：
      「城市地方房屋之租金，以不超過土地及其建築物申報總價額年息百分之十為
      限。」又關於房屋及基地計收租金之規定，於損害賠償事件雖非當然一體適用
      ，然亦未嘗不可據為計算賠償之標準（最高法院四十九年台上字第一二三０號
      判例參照）。系爭房屋及空地使用土地面積為二六二．四六平方公尺，每平方
      公尺申報地價在八十三年、八十六年為四萬八千二百二十元，八十九年為三萬
      八千五百七十六元，爭房屋現值則為十三萬二千六百元，位於新竹市區，周邊
      商店林立，生活機能甚佳，租金較高，故相當於租金之損害應按土地及房屋申
      報價值百分之十計算，爰請求被告自七十八年十二月一日至九十年三月三十一
      日無權占用期間，其中最近五年相當租金之損害賠償共六百二十萬四千三百七
      十三元，及自九十年四月一日起至返還房屋為止，按月賠償八萬五千四百七十
      七元。
（四）對被告抗辯所為之陳述：
  １、就被告主張以行政院事務管理規則及行政院人事行政局七十四年五月十八日（
      七四）台人政肆字第一四九二七號函示，認可續住宿舍至處理時為止乙節，惟
      查，事務管理規則不論修正前後，並無退休人員准予續住所借宿舍之規定，而
      行政院人事行政局七十四年五月十八日函令係延續四十九年十二月一日台四十
      九人字第六七一九號令：「在處理辦法未經兩院核定公布前，為減輕現已退休
      人員心理負擔起見，．．．各機關對是項退休人員現住宿舍准予暫時續住俟辦
      法公布後再行處理」之規定而來，而行政院六十一年七月十九日台六十一人政
      肆字第二○七三三號函令示台灣省政府：「查本院台四十九人字第六七一九號
      令規定，．．．係指依法任用並依公務人員退休法辦理退休之公務人員而言，
      該省（指台灣省）省營事業機關人員，應不適用准予暫時續住之規定」。原告
      台灣銀行原隸屬於台灣省政府，精省後改隸屬於財政部，並自六十二年七月一
      日實施單一薪給制，為用人費率事業機構，依行政院七十二年七月二十六日規
      定：「為符合單一薪給制精神，各實施單一薪給制機關（構）自有之宿舍應積
      極規劃收回處理，在收回處理前，配住宿舍員工應依照本要點（指『行政院所
      屬實施單一薪給機關（構）員工配住宿舍扣收使用費要點』）之規定扣收宿舍
      使用費。」又為顧及該等人員退休後如確有遷讓宿舍之困難，財政部於「所屬
      國營金融保險人員退休撫及資遣辦法」第二十九條規定：「奉准退休之事業人
      員，其原配住之宿舍應即遷讓，但遷讓確有困難時，得申請暫准繼續借住，其
      期間以本辦法行施行前結算之年資，每滿一年准予借住一個月為限。」經濟部
      亦有類似之規定，行政院七十三年五月三日復就事業機構退休人員申請暫准繼
      續借住原配住宿舍一案，統一規定：「借住宿舍期間最高以三十個月為限。」
      被告為實施單一薪給制後退休之員工，非依公務人員退休法辦理退休者，其原
      借住宿舍應即遷讓，但遷讓有困難時，僅得申請暫予借住，最高以三十個月為
      限，惟其尚乏得依行政院人事行政局七十四年五月十八日（七四）台人政肆字
      第一四九二七號函之規定，續住至宿舍處理時為止之依據。
  ２、被告所提台灣高等法院八十八年重上字第一五七號判決，並未慮及行政院七十
      四年五月十八日台七十四人政肆字第一四九二七號函僅為延續同院四十九年十
      二月一日台四十九人字第六七一九號令，及上開函令之規定，顯有違誤，被告
      應不得採為有利之證據。
  ３、被告既已簽具承諾書，同意借住至七十八年十一月三十日為止，兩造間已成立
      新的法律關係，不受事務管理規則修正之影響，否認被告受脅迫簽立承諾書之
      事實，且被告至今未撤銷意思表示，自難主張承諾書無效。
三、證據：提出土地及建物登記謄本各一件、承諾書一件、存證信函及回執三件、地
    價證明書一件、稅捐稽徵處函一件為證。
乙、被告方面：
一、聲明：
（一）駁回原告之訴及假執行之聲請。
（二）訴訟費用由原告負擔。
二、陳述：
（一）行政院就其所屬各及機關或事業人員借用機關宿舍之管理頒有「事務管理規則
      」以為規範，並於七十四年五月十八日台七十四人政肆字第一四九二七號函釋
      示：事務管理規則所列宿舍原分為「單身宿舍」、「眷屬宿舍」及「寄宿舍」
      三種，於七十二年四月修正時始將公有宿舍分為「首長宿舍」、「單身宿舍」
      及「職務宿舍」三種，將宿舍配住之人員及性質予以從新之規定，其與原規定
      之三種宿舍中除「單身宿舍」外，均不相同，此種行政規則之變更，對於原已
      配住之退休人員自不得溯及既往適用，是該規則所適用應於三個月內遷出者，
      僅限於修正後之「首長宿舍」、「單身宿舍」及「職務宿舍」三種退休人員，
      至於修正前居住於「眷屬宿舍」之退休人員，准予續住至宿舍處理時為止。對
      於被告等原所配住之眷屬宿舍之權利，不應因行政規則事後之修正受影響而變
      更為「職務宿舍」或他種宿舍。被告現居宿舍為五十四年配住至今，依前開規
      定及說明，被告為七十二年事務管理規則修正前依法配住眷屬宿舍之退休人員
      ，自有續住宿舍至處理時之權利，非原告所稱係未定期借用，亦非租賃，是何
      來損害金之有。而所謂「宿舍處理」依行政院八十三年所發布「中央機關學校
      國有眷舍地處理作業要點暨台灣省政府眷舍地處理要點」第七條規定，係針對
      宿舍作具體之規劃，如就地改建，騰空標售、現狀標售及已建讓售等情形而言
      ，並不包括單純之收回，茲原告就被告配住之宿舍並未作具體的處理計劃，逕
      行主張單純收回，與上開函釋不符，自屬無理由。
（二）又被告於離職前所簽同意遷出職務宿舍之承諾書，係因原告以退休金為要脅，
      被告若不簽此同意書，離職手續不全，退休金即停發，是被告係在不自由意志
      下簽下承諾書，依民法第九十二條該承書之效力自屬無效。
（三）原告稱被告為實施單一薪給制之退休人員而不合續住之要件云云，查被告所領
      退休金並未依單一薪給制核發，是原告主張並不可採。
三、證據：提出台灣高等法院八十八年度重上字第一五七號判決一份、公務員退休證
    影本一份、台灣省政府實施用人費率事業機構眷舍房地處理要點影本一份為證。
丙、本院依職權履勘現場，並囑託地政人員測量原告請求遷讓之房屋及空地坐落及面
    積。
    理      由
一、兩造不爭執之事實：
（一）坐落新竹市○○段○○段二十七地號土地，及其上如附圖所示Ａ部分面積一三
      二點六八平方公尺之房屋（門牌號碼新竹市○○里○○街四十號），及如附圖
      所示Ｂ部分面積一二九點七八平方公尺之空地係原告所有，被告原為原告之員
      工時，在民國五十多年，即獲配上開房屋作為宿舍使用。
（二）被告已於七十六年六月一日退休，並於七十六年五月二十日出具承諾書，承諾
      暫予借住至七十八年十一月三十日止，期滿無條件交還原告。
二、得心證之理由：
（一）本件兩造間之爭執點為被告占用房屋是否具有合法權源？及如原告得請求返還
      上開房地及損害賠償，可得請求之數額為何？
（二）按民法第四百六十四條規定：「稱使用借貸者，謂當事人一方以物交付他方，
      而約定他方於無償使用後返還其物之契約。」又民法第四百七十條第一項規定
      ：「借用人應於契約所定期限屆滿時，返還借用物；未定期限者，應於依借貸
      之目的使用完畢時返還之。但經過相當時期，可推定借用人已使用完畢者，貸
      與人亦得為返還之請求」。最高法院四十四年台上字第八○二號判例謂：「因
      任職關係獲准配住系爭房屋，固屬使用借貸之性質，然其既經離職，依借貸之
      目的，當然應視為使用業已完畢，按諸民法第四百七十條之規定，被上訴人自
      得據以請求交還系爭房屋」。又第七百六十七條前段規定：「所有人對於無權
      占有或侵奪其所有物者，得請求返還之」。被告因職務關係向原告借用宿舍，
      惟其已於七十六年六月一日退休，依上開判例意旨，由原借貸之目的可認為已
      使用完畢，本應將系爭房地歸還原告，惟被告於七十六年五月二十日出具承諾
      書，請原告准予暫時借住至七十八年十一月三十日，期滿無條件交還，自係在
      兩造間另成立一新的使用借貸關係，兩造間之權利義務自應依該承諾書之約定
      處理，被告雖抗辯其於五十四年間配住系爭房屋，依行政院人事行政局七十四
      年五月十八日台七十四人政肆字第一四九二七號函釋示，於「事務管理規則」
      修正前配住，而於修正後退休之人員，其所配住宿舍係修正前規則所定「眷屬
      宿舍」者，得續住至宿舍處理為止云云。惟查，該函令係延續四十九年十二月
      一日台四十九人字第六七一九號令之規定而來，而行政院六十一年七月十九日
      台六十一人政肆字第二○七三三號函令示台灣省政府：「查本院台四十九人字
      第六七一九號令規定，．．．係指依法任用並依公務人員退休法辦理退休之公
      務人員而言，該省（指台灣省）省營事業機關人員，應不適用准予暫時續住之
      規定」。原告台灣銀行原隸屬於台灣省政府，精省後改隸屬於財政部，並自六
      十二年七月一日實施單一薪給制，被告自不能援用行政院人事行政局七十四年
      五月十八日台七十四人政肆字第一四九二七號函作為續住之根據，況且被告在
      七十六年五月二十日另行出具承諾書，表明借住至七十八年十一月三十日，屆
      期無條件歸還之意思，自係成立另一新的法律關係，被告雖抗辯該承諾書係因
      原告以退休金為要脅，被告若不簽此同意書，離職手續不全，被告係在不自由
      意志下簽下承諾書云云，惟為原告所否認，被告並未舉證以實其說，且縱認被
      告所辯屬實，其撤銷被脅迫之意思表示須於脅迫終止後，一年內為之（見民法
      第九十三條），被告迄未撤銷，所辯自難採信。從而，原告依借用物返還請求
      權，及所有物返還請求權，請求被告自系爭房屋及空地遷出，將房屋及土地返
      還原告，自屬正當。
三、復按民法第一百八十四條第一項前段規定：「因故意或過失，不法侵害他人之權
    利者，負損害賠償責任。」。又民法第一百七十九條前段規定：「無法律上之原
    因而受利益，致他人受損害者，應返還其利益。」又按最高法院六十一年台上字
    第一六九五號判例謂：「無權占有他人土地，可能獲得相當於租金之利益為社會
    通常之觀念，是被上訴人抗辯其占有系爭土地所得之利益，僅相當於法定最高限
    額租金之數額，尚屬可採」。系爭房屋於被告退職後，依借貸目的可認為已使用
    完畢，即應返還予原告，惟現仍由被告占有中，被告自受有相當於租金之不當得
    利，原告請求被告返還起訴前五年即八十五年四月一日起至九十年三月三十一日
    止，及自九十年四月一日起至返還系爭房屋之日止，相當於租金之不當得利，自
    屬正當。又按「城市地方租用房屋之租金，以不超過土地及建築物申報總價額年
    息百分之十為限」，土地法第一百零五條亦定有明文。又最高法院四十九年台上
    字第一二三○號判例謂：「土地法第九十七條及實施都市平均地權條例第四十二
    條、第四十三條，關於房屋及基地計收租金之規定，於損害賠償事件雖非當然一
    體適用，然亦未嘗不可據為計算賠償之標準。」故原告請求不當得利之數額，亦
    應受上開規定之限制。經查，系爭宿舍緊臨新竹市火車站附近，交通便利，附近
    商業繁榮，惟房屋為磚造平房，屋況老舊，係由被告夫婦自住，使用之經濟價值
    不高等情，業據本院於九十年八月二十三日至現場履勘無訛，有勘驗筆錄一份及
    現場照片九張在卷可稽，本院審酌上情，認為原告請求相當於租金之不當得利數
    額，以土地及建物申報總價額之年息百分之二為適當，逾此則屬過高。查系爭土
    地八十三年度、八十六年度申報地價為每平方公尺四萬八千二百二十元，八十九
    年度為每平方公尺三萬八千五百七十六元，系爭房屋現值為十三萬二千六百元；
    而原告占有使用之房屋及空地，面積分別為一三二點六八平方公尺及一二九點七
    八平方公尺，合計為二四二點四六平方公尺，有原告提出之地價證明書、新竹市
    稅捐稽徵處函文各一份，及本院囑託地政人員製作之複丈成果圖一份在卷可稽，
    是依上開標準計算，被告自八十五年四月一日起至九十年三月三十一日止應給付
    之不當得利金額為一百二十四萬零八百七十五元（計算方式如下：(1)八十五年四
    月一日至八十九年六月三十日止，為四年又三個月，（48220x262.46+132600）
    x2 ／100 x（4＋3／12）=0000000元（元以下四捨五入，下同）；(2)八十九年七
    月一日至九十年三月三十一日止，為九個月，（38576x262.46+132600）x2／
    100x9 ／12=153859元，(1)＋(2)＝0000000元），另自九十年四月一日起至返還系
    爭房地之日止，按月給付之不當得利金額為一萬七千零九十五元（計算方式如下
    ：（38576x262.46+132600）x2／100÷12=17095元）。
四、綜上，原告依據借用物返還請求權及所有物返還請求權，請求被告應將如主文所
    示之房屋及空地遷讓，將土地交還原告，及依據侵權行為及不當得利請求權，請
    求被告應給付原告一百二十四萬零八百七十五元，及自起訴狀繕本送達之翌日即
    九十年八月五日起至清償日止，按年息百分之五計算之利息，並自九十年四月一
    日起至返還上開房地之日止，按月給付原告一萬七千零九十五元，為有理由，逾
    此部分則非正當，應予駁回。
五、因本案事證已臻明確，兩造其餘主張陳述及所提之證據，核與判決之結果不生影
    響，毋庸再予審酌，附此敘明。
六、原告陳明願供擔保，聲請宣告假執行，經核其勝訴部份，合於法律規定，爰酌定
    相當之擔保金額宣告之；其餘假執行之聲請，因該部份訴之駁回而失所依據，應
    予駁回。
七、結論：原告之訴為一部有理由，一部無理由，依民事訴訟法第七十九條但書、第
    三百九十條第二項，判決如主文。
中　　　華　　　民　　　國　　九十一　　年　　　三　　　月　　 十二 　　日
                                  臺灣新竹地方法院民事第二庭
~B法　　　官　彭洪英
右為正本係照原本作成。
如對本判決上訴，須於判決送達後廿日內向本院提出上訴狀。
~B法院書記官　吳美雲
中　　　華　　　民　　　國　　九十一　　年　　　三　　　月　　 十二 　　日
